【裁判字號】    96,訴,465
【裁判日期】    970103
【裁判案由】    就業服務法
【裁判全文】
高雄高等行政法院判決
                                       96年度訴字第465號
                              .
原      告  宏佶人力資源管理有限公司
                      送達處所台北市○○○路○段70號9樓-4
代  表  人  甲○○
被      告  屏東縣政府
代  表  人  乙○○  縣長
訴訟代理人  戊○○
上列當事人間就業服務法事件，原告不服行政院勞工委員會中華
民國96年4月11日勞訴字第0960002273號訴願決定，提起行政訴
訟。本院判決如下：
    主  文
原告之訴駁回。
訴訟費用由原告負擔。
    事  實
甲、事實概要：
    原告為雇主唐玉娥及越南籍外勞丙○○ ○○○○ ○○○（護照號碼：
    A0000000A，下稱系爭越勞）辦理就業服務業務，經被告派
    員前往檢查，查獲原告自民國94年3月至95年7月止，共計向
    系爭越勞收取新台幣（下同）34,440元規定標準外費用（含
    借款4,000元×3個月＝12,000元及國稅1,320元×17個月＝
    22,440元），違反就業服務法第40條第5款之規定，案經被
    告審查屬實，乃依就業服務法第66條第1項之規定，於95年
    12月26日以屏府社勞工字第0950252598號違反就業服務法罰
    鍰處分書，按收受規定標準以外之費用，處原告10倍罰鍰
    344,400元，原告不服，提起訴願，經遭決定駁回；遂提起
    本件行政訴訟。
乙、兩造聲明：
一、原告聲明：
（一）訴願決定及原處分均撤銷。
（二）訴訟費用由原告負擔。
二、被告聲明：
（一）原告之訴駁回。
（二）訴訟費用由被告負擔。
丙、兩造之爭點：
一、原告主張：
（一）原告於95年8月收到被告所屬勞工局來電要求回應系爭越
      勞投訴，原告即刻聯繫被告承辦人員，詢問依法應如何處
      理，並於第一時間處理有關系爭越勞投訴超收費用34,440
      元一事，其中系爭越勞所稱「外國稅」及「借款」，均係
      由系爭越勞親自交予國外所派代表人員收取，原告事實上
      並未經手。外國稅之部分，被告所屬勞工局承辦員告知，
      應由原告先行代墊國外收走之款項，再請國外派代表來台
      親自在承辦員面前點收，以便結案，原告全力配合承辦員
      之指示，且讓其錄影留存證據。原告是以人力資源管理為
      業，本應遵守相關法令規定，當然不會知法犯法，更不可
      能明知不得收取之費用還收取，原告收到被告所屬勞工局
      通知後，立即配合處理外勞投訴事件，但被告所屬勞工局
      卻於事件處理終結後，於95年12月26日處以原告罰鍰344,
      400元，投訴事件處理終結卻受到罰鍰，實令原告詫異莫
      名。
（二）原告於被告95年8月9日製作談話紀錄時雖親口承認有收取
      外勞服務費，觀其內容原告乃係就合法收取之項目為承認
      ，孰料被告人員發問時，故意將不得收取之項目隱藏其中
      ，致使原告意思表示有誤，該談話紀錄應不得作為認定原
      告有收取系爭越勞「外國稅」及「借款」之證據。
（三）依行政程序法第5條規定：「行政行為之內容應明確。」
      所謂內容明確並不限於行政行為而已，更重要者，在法律
      保留原則支配下，法律及法規命令，內容必須明確，涉及
      人民權利義務事項時，始有清楚之界限範圍，對於何者為
      法律所許可，何者屬於禁止，亦可事先預見及考量。同法
      第8條：「行政行為，應以誠實信用之方法為之，並應保
      護人民正當合理之信賴。」原告依據被告95年8月之通知
      已妥善處理系爭越勞投訴之事件，原告合理信賴本事件，
      依據被告所屬勞工局之指示處理後，應無後續處分，且若
      被告所屬勞工局於第1次通知時，即確認本件不因原告處
      理行為而免除罰鍰，自不應讓原告陷於錯誤，以為事件已
      處理終結，將來不會有罰鍰，此係行政行為不明確所致，
      故被告所屬勞工局於95年12月26日之行政處分，已超出原
      告合理信賴之範圍。
（四）又查，越南籍人力仲介服務人員（下稱越南仲介）就系爭
      越勞在越南之越南國稅及借款償金有代收之權，此為我國
      法令所未限制，故越勞所應繳納在越南之越南國稅及借款
      應由越南仲介收取，原告為使越勞及越南仲介在台工作順
      利，盡力提供一切法令限制內之協助，旨在令越勞及越南
      仲介都能快樂的在台灣工作，故在系爭越勞引進台灣初期
      ，原告曾接受其要求，協助其在台灣以越勞自己之名義開
      立銀行帳戶，以供其自己繳付越南國稅及借款使用，同時
      越南仲介也在台灣開立銀行帳戶，系爭越勞為節省匯率及
      匯款手續費，亦同意越南仲介以台灣帳戶向其收取越南國
      稅及借款。依行政院勞工委員會（下稱勞委會）之函釋，
      於91年10月1日以前，我國私立就業服務機構尚可代為收
      取前述費用，而原告是否有在91年10月1日以後收取前述
      費用，可經由相關帳戶明細瞭解。
（五）系爭越勞不知係何故或可能是與越南仲介嫌隙，不願遵守
      越南法令繳交越南國稅，故四處申訴，但其雇主於被告所
      屬勞工局處理後，仍將款項匯入越南仲介帳戶，足見雇主
      與越勞均知悉繳納越南國稅及借款之重要性。尤須強調者
      ，經由帳戶資料顯示，前述越南國稅及借款流向，皆未匯
      入原告或負責人帳戶。原告依越南仲介之請求，協助其在
      台開立銀行帳戶，以收取相關費用，但外國人在台開戶之
      手續繁雜，且94年起政府已停止引進越勞，將來已無收取
      相關費用之必要，故越南仲介於台灣政府新規定頒行後，
      通知原告以其在台灣之友人林正利之帳戶，供其收取相關
      費用，越勞為節省匯率及手續費，且越南仲介為順利收取
      越南國稅及借款之情形下，越南仲介及系爭越勞雙方同意
      自94年8月份起，以越南仲介在台友人之帳戶，收取及繳
      交相關款項事宜。因該帳戶之處理，係越南仲介及其友人
      林正利之內部關係，原告未曾介入領取或運用款項之相關
      事宜，該帳戶相關金錢事項原告均未接觸。
（六）就業服務法第40條第5款所稱之要求、期約或收受規定標
      準以外之費用，或其他不正利益。必須是以自己所有為意
      圖、不當獲利為目的，方符合此條款之構成要件，復又以
      勞委會91年10月7日勞職外字第0910205963號函釋及92年8
      月29日勞職外字第0920041696A號公告內容所規範，皆係
      要求私立就業服務機構不得代收越勞在越南之越南國稅及
      借款，依此函釋及公告，亦必須是私立就業服務機構以自
      己之名義，為收取之行為，方符合構成要件，原告既無向
      系爭越勞收取不當費用之故意，且無向其收取不當費用之
      行為，當不構成此處分之要件。
（七）原告未曾向系爭越勞收取規定以外之費用。關於處分書所
      指原告收取之標準外費用（含借款12,000元及國稅22,440
      元），經核原告帳戶明細後發現，原告確實未曾向系爭越
      勞收取前述標準外費用，原告負責人於回答勞工局稽查人
      員之問題時，因其未親自承辦相關業務，且對法令瞭解不
      如承辦業務之人員，故於回答時對問題多有誤解，於法庭
      上陳述時亦然，惟相關單位均不准原告承辦業務之人員，
      代為回答，致生此處分事實之錯誤。
二、被告主張：
（一）按「私立就業服務機構經營前項就業服務業務得收取費用
      ；其收費項目及金額，由中央主管機關定之。」「私立就
      業服務機構及其從業人員從事就業服務業務，不得有下列
      情事：一、．．．五、要求、期約或收受規定標準以外之
      費用，或其他不正利益。．．．。」「違反第40條第5款
      規定者，按其要求、期約或收受超過規定標準之費用或其
      他不正利益相當之金額，處10倍至20倍罰鍰。」分別為就
      業服務法第35條第2項、第40條第5款及第66條第1項所明
      定。
（二）次按「本標準依就業服務法（以下簡稱本法）第35條第2
      項規定訂定之。」「營利就業服務機構接受外國人委任辦
      理從事本法第46條第1項第8款至第10款規定工作之就業服
      務業務，得向外國人收取服務費之金額如下：一、90年11
      月9日後取得入國簽證者：第1年每月不得超過新台幣1,80
      0元，第2年每月不得超過新台幣1,700元，第3年每月不得
      超過新台幣1,500元。但曾受聘僱工作2年以上，因聘僱關
      係終止或聘僱許可期間屆滿出國後再入國工作，並受聘僱
      於同一雇主之外國人，每月不得超過新台幣1,500元。．
      ．．。」分別為勞委會於93年1月13日以勞職外字第09302
      00171號令訂定發布之「私立就業服務機構收費項目及金
      額標準」第1條及第6條第1項所明定。再按「我國私立就
      業服務機構對於91年10月1日起入國工作之越南籍勞工，
      不得代收越南國稅（服務費）。」經勞委會於92年8月29
      日以勞職外字第0920041696A號公告明示有案。另按「當
      事人主張事實需負舉證責任，倘其所提出之證據不足為主
      張事實之證明，自不能認其主張之事實為真實。」亦有最
      高行政法院36年判字第16號及39年判字第2號判例可資參
      照。
（三）本件依據勞委會95年10月25日勞職外字第0951180276A號
      函及台北縣政府95年7月20日北府勞動字第0950530088號
      函辦理。查原告自94年3月接替已停業之「宏一人力有限
      公司」，代為辦理系爭越勞相關服務事宜，並辦理相關費
      用之收取。案經被告派員前往檢查，查獲原告自94年3月
      起至95年7月止，共計向系爭越勞收取34,440元規定標準
      外費用，相關明細如下：１、來台工作之第3年借款：收3
      個月，每月收4,000元，合計為12,000元整。２、越南國
      稅：自94年3月起至95年7月止，每月收1,320元，共計17
      個月，合計為22,440元。
（四）上揭違法事實，皆經被告所屬人員存據在案，並由原告負
      責人甲○○於被告製作訪談紀錄時親口承認。原告違法收
      費事實，洵堪認定。又原告總計收受系爭外勞34,440元，
      應依同法第66條第1項規定，按超收金額之10倍處原告罰
      鍰344,400元整，認事用法均屬於法有據，並無違誤。核
      原告之行為顯已違反就業服務法相關規定，原處分於法有
      據。
      理  由
一、按「私立就業服務機構經營前項就業服務業務得收取費用；
    其收費項目及金額，由中央主管機關定之。」、「私立就業
    服務機構及其從業人員從事就業服務業務，不得有下列情事
    ：一、‧‧‧。五、要求、期約或收受規定標準以外之費用
    ，或其他不正利益。‧‧‧」、「違反第40條第5款規定者
    ，按其要求、期約或收受超過規定標準之費用或其他不正利
    益相當之金額，處10倍至20倍罰鍰。」分別為就業服務法第
    35條第2項、第40條第5款及第66條第1項所明定。復按「本
    標準依就業服務法第35條第2項規定訂定之。」、「營利就
    業服務機構接受外國人委任辦理從事本法第46條第1項第8款
    至第10款規定工作之就業服務業務，得向外國人收取服務費
    之金額如下：一、90年11月9日後取得入國簽證者：第1年每
    月不得超過1,800元，第2年每月不得超過1,700元，第3年每
    月不得超過1,500元。但曾受聘僱工作2年以上，因聘僱關係
    終止或聘僱許可期間屆滿出國後再入國工作，並受聘僱於同
    一雇主之外國人，每月不得超過1,500元。二、90年11月8日
    前取得入國簽證者：每月不得超過1,000元。前項費用得預
    先收取，最長以3個月為限。終止服務時，預先收取之費用
    應按未提供服務月數退還外國人。」為93年1月13日修正公
    布私立就業服務機構收費項目及金額標準第1條、第6條所明
    定。又「一、依就業服務法第40條第5款規定，私立就業服
    務機構及其從業人員從事就業服務業務，不得有要求、期約
    或收受規定標準以外之費用或其他不正利益。茲依駐台北越
    南經濟文化辦事處92年6月3日第209/ VPDB-LD/2003號暨92
    年3月7日第68/VPDB-LD/2003號函規定，自91年10月1日起由
    越南人力仲介公司自行收取越南國稅（服務費），越南人力
    仲介不再授權我國私立就業服務機構代收該項費用。基此，
    我國私立就業服務機構不得再向91年10月1日起入國工作之
    越南籍勞工收取或代收越南國稅（服務費）。二、我國私立
    就業服務機構如於本公告發布日起30日前，已向91年10月1
    日起入國工作之越南籍勞工代收該國國稅（服務費），而能
    提出已將該款項交（匯）予越南人力仲介公司，並有越南人
    力仲介公司開具之清單收據等證明文件者，同意暫不要求退
    款外；其餘已收取者，均應立即返還該越南籍勞工。倘我國
    私立就業服務機構於本公告發布日起30日後，如仍向91年10
    月1日起入國工作之越南籍勞工收取或代收越南國稅（服務
    費）者，將以違反『就業服務法』第40條第5款之規定論處
    。．．．。」「主旨：本會重申各人力仲介公司應確實遵守
    法令規定收費及掣給收據，以免觸法，請查照並轉知所屬知
    照。說明：．．．3、茲摘列有關仲介收費疑義如下，請各
    人力仲介公司清查所有引進或管理之外勞收費情形，並確實
    遵守法令規定收費，以免觸法：．．．（7）本會發布之新
    收費標準（按：90年11月7日修正發布）係以外勞於90年11
    月9日（含當日）後取得入境簽證者為適用對象，並非以本
    會招募許可函發交日期或轉換雇主接續聘僱之承接日期來區
    分，且90年11月9日前取得入境簽證之外勞，其服務費及交
    通費每月不得超過新台幣1,000元。人力仲介公司不得向該
    等外勞，收取第1年新台幣1,800元、第2年新台幣1,700元、
    第3年新台幣1,500元之服務費及交通費，且服務費及交通費
    預收期限不得逾3個月。」亦分別經勞委會92年8月29日勞職
    外字第0920041696A號公告及91年10月7日勞職外字第091020
    5963號函釋在案。
二、本件原告為雇主唐玉娥及系爭越勞辦理就業服務業務，經被
    告派員前往檢查，查獲原告自94年3月至95年7月止，共計向
    系爭越勞收取34,440元規定標準外費用（含借款4,000元×3
    個月＝12,000元及國稅1,320元×17個月＝22,440元），違
    反就業服務法第40條第5款之規定，案經被告審查屬實，乃
    依就業服務法第66條第1項之規定，於95年12月26日以屏府
    社勞工字第0950252598號違反就業服務法罰鍰處分書，按收
    受規定標準以外之費用，處原告10倍罰鍰344,400元等情，
    分別為兩造所自陳，並有系爭越勞之薪資明細表及被告95年
    12月26日屏府社勞工字第0950252598號函（第6頁）附卷可
    稽，自堪認定。而原告提起本件訴訟無非以：我國法令並未
    限制越南仲介就越勞在越南之國稅及借款有代收之權，原告
    引進系爭越勞之初，因越勞為節省匯率及匯費，要求原告協
    助其在台灣開立銀行帳戶，以供其繳納越南國稅及借款；另
    越南仲介亦通知原告以其在台灣之友人林正利帳戶收取相關
    費用。然而原告均未介入領取系爭越南國稅及借款，上開帳
    戶之金錢均未流向原告公司或負責人帳戶，原告自無向越勞
    超收費用。又原告負責人因非實際承辦系爭越勞仲介業務之
    人，致回答問題時多有誤解，故其於被告調查時所製作之筆
    錄自不得作為不利原告之證據。再者，就業服務法第40條第
    5款必須是私立就業服務機關以自己名義之收取行為始克當
    之，原告既未向系爭越勞收取不當費用之行為，自與該規定
    不符。此外，被告承辦人員事先未明確告知原告積極處理後
    仍會遭到處罰，致使原告以為與越勞處理完畢系爭超收疑案
    後，即屬結案，然原告事後竟仍遭處罰，被告所為違反行政
    行為應明確之原則等語，資為論據。
三、經查，本件原告自94年3月起承接已停業之宏一公司有關系
    爭越勞仲介事宜，而原告自其接手後之94年3月起至95年7月
    止共向系爭越勞收取34,440元規定標準外費用（含未載於「
    外國人來華工作費用及薪資切結書」之借款4,000元×3個月
    ＝12,000元及國稅1,320元×17個月＝22,440元）之事實，
    業據代表人甲○○於被告調查時坦承原告公司要求系爭越勞
    雇主唐玉娥每月須將保險費、體檢費、越南國稅、稅金（台
    灣所得稅）及國外借款等匯入前由宏一公司為系爭越勞在台
    灣開設之聯邦商業銀銀雙和分行（下稱聯邦銀行）開設之帳
    戶，而原告接手宏一公司後仍沿續同一模式並由原告公司保
    管越勞上開帳戶之存款簿及提款卡等語甚詳，有該份談話紀
    錄附原處分卷可稽，核與被告人員至系爭雇主唐玉娥住處調
    查時詢之雇主唐玉娥與系爭越勞之說詞相符，有被告錄製之
    詢問光碟片經本院勘驗無誤，製有勘驗筆錄可稽（見本院96
    年9月17日準備程序筆錄），此外，並經本院向聯邦銀行調
    取系爭越勞銀行開戶資料及帳戶明細資料附本院卷可稽。而
    證人即前曾擔任宏一公司職員丁○○於本院審理時亦證稱是
    其為系爭越勞領取聯邦銀行之金融卡，每次持金融卡自越勞
    帳戶操作轉帳後，均將金融卡交回公司會計保管等語甚詳。
    又原告於訴願書中亦載明有自系爭越勞收到上開越南國稅及
    借款之旨，亦有訴願書附訴願卷可憑。是原告於本院審理時
    改稱其並未收到越勞上開款項，其代表人甲○○於被告調查
    時所為之談話筆錄並非實在云云，洵非可採。又縱令上開借
    款與越南國稅為系爭越勞積欠越南仲介而應返還，則由該越
    勞直接開設帳戶交由越南仲介在台人員管理，或由越南仲介
    在台人員以其開設之銀行帳戶收取即可，何需大費週章，要
    求越勞將款項匯到原告所管有之越勞銀行帳戶？再輾轉由原
    告交付越南仲介，亦顯與常理不合。再者，就業服務法有關
    外國人入境我國工作之仲介收取費用規定，目的乃在於為免
    外勞經濟地位遭受剝削之眾多爭議。勞委會於90年11月採行
    調降外籍勞工仲介費措施，並協調各勞工輸出國，確實查驗
    外籍勞工於辦理入國簽證時所簽具之「外國人入國工作費用
    及工資切結書」不定期抽訪雇主及外籍勞工，主動查察仲介
    公司收費情形，如有國內仲介公司超收費用則依法處罰。原
    告於辦理就業服務業務時，自有遵守該禁止規範之不作為義
    務；其在本國既為仲介系爭越勞來台就業服務業務，就該越
    勞相關薪資費用之收取與扣除與否自亦屬其服務範圍，至國
    外仲介公司未經許可，不得在我國執行就業服務，因此原告
    尚不得主張外勞同意扣款或與外國仲介公司之內部約定或授
    權為由，而排除我國法令之適用。原告既以經營跨國就業服
    務業務為常業之專業業者，前引有關仲介業者得代收費用之
    項目及標準當為原告所熟諳，自不容諉為不知。經查本件自
    系爭越勞簽具並經越南勞工部門驗證之「外國人來華工作費
    用及工資切結書」觀之，其上並未載有系爭12,000元之借款
    ，亦無越勞同意雇主或原告代為轉交該款項之名目與金額字
    樣，是原告請雇主唐玉娥自越勞薪資中代扣該借款每月4,00
    0元，共計3個月12,000元，所為已該當於就業服務法第40條
    第5款規定之要件，則被告予以處罰，即非無據。又查原告
    明知越南國稅係越南國民返回越南後，依法應繳交予越南政
    府之稅捐，本無事先扣款繳交之問題，自應遵守相關法令規
    定，不得超收標準以外之費用，此與原告是否與越南仲介公
    司簽訂勞工供應契約書無涉，縱系爭越勞就其應繳納之越南
    國稅（服務費）簽具切結書、扣款同意書，仍無解於其性質
    之認定。是原告以代收越南國稅為名，自94年3月起至95年7
    月止，按月予以扣款即每月向系爭越勞收取越南國稅1,320
    元共計17個月，合計22,440元，自非合法，故被告以勞委會
    92年8月29日令明釋我國私立就業服務機構對於91年10月1日
    起入國工作之越南籍勞工不得代收越南國稅（服務費）等為
    據，予以處罰原告，自非無憑。又原告自系爭越勞扣除所謂
    借款及越南國稅，既無法令依據，即屬收受規定標準以外費
    用，不因原告主張代收或經外勞同意，得以免責。至原告於
    事後是否已退還超收款項，係屬事後改善行為，無礙原告本
    件違章行為之成立，亦不因被告未事先告知原告本件涉及違
    規處罰之問題而得阻卻本件違法。是原告之主張，並非可採
    。
四、綜上，原告所訴各節，均非可採。被告認原告違反就業服務
    法第40條第5款規定，依同法第66條第1項規定，科處原告34
    4,400元罰鍰，核無違誤，訴願決定遞予維持，亦無不合。
    原告徒執前詞，訴請撤銷，為無理由，應予駁回。
據上論結，本件原告之訴為無理由，依行政訴訟法第195條第1項
後段、第98條第1項前段，判決如主文。
中    華    民    國    97    年     1    月    3     日
  高雄高等行政法院第二庭審判長法  官   江幸垠
                              法  官   許麗華
                              法  官   簡慧娟
以上正本係照原本作成。
如不服本判決，應於判決送達後20日內向本院提出上訴書狀，其
未表明上訴理由者，應於提起上訴後20日內向本院提出上訴理由
書（須按對造人數附繕本）；如於本判決宣示或公告後送達前提
起上訴者，應於判決送達後20日內補提上訴理由書（須附繕本）
。未表明上訴理由者，逕以裁定駁回。
中    華    民    國    97    年     1    月    3     日
                              書記官   楊曜嘉


司法院資訊處製作；財團法人民間司法改革基金會備份。
